臺灣高等法院刑事判決　　　　　　　　 94年度上訴字第403號
上　訴　人　臺灣臺北地方法院檢察署檢察官
被　　　告　甲○○
　　　　　　　　　　　4樓（另案於台灣台北監獄執行中）
上列上訴人因被告違反槍砲彈藥刀械管制條例案件，不服臺灣臺
北地方法院92年度訴字第1640號，中華民國93年12月14日第一審
判決（起訴案號：臺灣臺北地方法院檢察署92年度偵字第18141
號），提起上訴，本院判決如下：
    主  文
上訴駁回。
    理  由
一、公訴意旨略以：被告甲○○明知未經許可，不得無故持有可
    發射子彈具有殺傷力之各式槍砲及改造子彈，竟於不詳時地
    ，取得仿半自動手槍換裝土造金屬槍管之改造手槍（槍枝管
    制編號：0000000000號）1把、改造子彈4顆，未經許可而無
    故持有上開具殺傷力之改造手槍及子彈，並繼續藏放於臺北
    市○○區○○路9之2號地下1樓。嗣於民國（下同）92年5月
    晚間9日21時許，為警在上址當場查獲，並扣得前揭手槍（
    含彈匣1只）1把及子彈4顆等語，因認被告涉犯槍砲彈藥刀
    械管制條例第11條第4項之未經許可持有具有殺傷力之改造
    槍枝罪嫌（修正前）及同條例第12條第4項之未經許可持有
    子彈罪嫌。
二、按犯罪事實應依證據認定之，無證據不得認定犯罪事實；又
    不能證明被告犯罪者，應諭知無罪之判決，刑事訴訟法第15
    4條第2項、第301條第1項分別定有明文。又事實之認定，應
    憑證據，如未能發現相當證據，或證據不足以證明，自不能
    以推測或擬制之方法，為裁判基礎（最高法院40年台上字第
    86號判例參照）；且認定犯罪事實所憑之證據，雖不以直接
    證據為限，間接證據亦包括在內，然而無論直接證據或間接
    證據，其為訴訟上之證明，須於通常一般之人均不致有所懷
    疑，而得確信其為真實之程度者，始得據為有罪之認定，倘
    其證明尚未達到此一程度，而有合理之懷疑存在而無從使事
    實審法院得有罪之確信時，即應由法院為諭知被告無罪之判
    決（最高法院76年台上字第4986號判例參照）。
三、本件公訴人認被告甲○○涉有前開犯行，無非係以被告於警
    詢時自白上開犯行，並有證人楊天賜之證詞、扣案槍枝1 把
    （含彈匣1只）、子彈4顆、槍彈照片、臺北市政府警察局中
    山分局圓山派出所臨檢紀錄表、內政部警政署刑事警察局刑
    鑑字第0920090299號槍彈鑑定書等為其論據。
四、訊據被告雖坦承警員有於上開時、地查獲前述扣案槍、彈之
    事實，然堅決否認上開改造手槍及子彈為其持有之犯行，並
    辯稱：在楊天賜家扣得槍枝及子彈，但並不是伊的，當時伊
    是在楊天賜家玩電動玩具；伊在警局所作的自白是沒有任意
    性；當日伊有帶1個大包包去，如果槍、彈是伊的，應該是
    會裝在大包包中，比較不易被人發現等語。經查：
    (一)本件被告除於92年5月9日晚間11時15分於中山分局圓山派
      出所初訊時，坦承扣案之槍、彈係伊朋友邱冠智於查獲前
      約1個半月在台北市○○區○○路92號前之公園交給伊；
      以及於92年5月10日凌晨3時50分許在中山分局複訊時，供
      稱第1次警訊筆錄實在外，於92年5月10日下午1時20分許
      在台灣台北地方法院檢察署內勤檢察官訊問時，即否認上
      情，並稱係因警察打伊，所以才自白，迄92年8月12日下
      午5時59分中山分局員警再複訊時及原審準備程序、審理
      時，亦均否認上情，故應先審酌者為被告前開自白是否出
      於任意性？有無證據能力？經核以：
      證人楊天賜於92年5月10日地檢署內勤檢察官訊問時證
        稱：當天在我家，我有看到警察押著被告並打他等語（
    　　見原審卷第2卷第77頁之勘驗筆錄，證人此部分陳述雖
      　於偵查筆錄未記載，惟因勘驗錄音帶時有此陳述）；其
        後又於92年8月12日警員再對其複訊時證稱：「（問：
        警方有在現場對甲○○施以暴力脅迫嗎？）答：有打他
        。」、「交保回去後，我看到他大腿胸部跟手腕關節處
        有瘀傷跟腫起來。」等語（見偵查第9頁、原審卷第2卷
        第102頁、第104頁勘驗筆錄）；又於93年3月24日原審
        審理時證稱：我有看到被告手被反銬，被告一直掙扎，
        警察一直打他，我看到警察打被告之時間就有2到3分鐘
　      等語（見原審卷第1卷第159頁、第161頁）。
      證人即楊天賜之母親楊陳錦於92年8月12日警詢時雖證
        稱：我沒有看到、也沒有聽到警察打被告；被告交保後
        手痛了幾天都沒有辦法好云云（見偵查卷第10頁、原審
        第2卷第24頁勘驗筆錄），但其於原審審理時證述：我
        在樓上有聽到警察打被告之聲音，聽到被告哀嚎好幾下
        ，後來我就下樓看，警察就沒有再打，我確定有聽到地
        下室傳來哀嚎之聲音等語（見原審卷第1卷第164頁、第
        166頁），以證人楊陳錦係15年10月20日生，年歲已近
        80歲人，於警詢中之陳述係偵辦前開案件之警察所為，
        故其之陳述自難詳實，而於原審審理中之證述，係於法
        院之法官面前所為，自得就其所見、所知為詳實陳述，
        而其於法院中所為之證述，並非漫無限制，仍需受偽證
        罪責之規範，而原審亦令證人楊陳錦具結，有證人結文
        1份在卷可按（見原審卷第1宗第168頁），再而亦無證
        據得以證明證人於原審中之證述係為袒護被告所為，故
        關於證人楊陳錦之陳述，自以其於原審中之證述較為可
        採，併予敘明。
      又被告雖曾於警局初訊時自白前開犯行，惟其亦於該次
        訊問過程中供述：我已配合你們在做了對不對等語（見
        原審卷第2卷第32頁勘驗筆錄所載，此部分於警訊筆錄
        中亦無記載）。若非被告於警詢前確如其所言遭受警員
        以不正方法命其承認扣案之槍彈為其所持有，則於訊問
        中焉有對員警供稱「我已配合你們在做了對不對」之用
        語？至被告雖於中山分局員警複訊時稱第1次警訊筆錄
        實在，惟因於圓山派出所初訊與於中山分局複訊時製作
        筆錄之警員均為當日實施搜索之警員（初訊為警員林崇
        成、複訊為警員陳南嘉），時間又僅相隔4小時，極為
        密接，因對被告施以不正之方法者，不以負責訊問或制
        作該自白筆錄之人為限，其他第3人亦包括在內，復不
        以當場施用此等不正之方法為必要，縱係由第3人於前
        此所為，倘使被告精神上受恐懼、壓迫之狀態延續至應
        訊時致不能為任意性的供述時，該自白仍非任意性之自
        白（最高法院87年度台上字第3339號判決意旨參照），
        ，從而，被告於中山分局警員複訊時，雖供稱：第1次
        警訊筆錄實在，揆諸前開說明，該自白仍非任意性之自
        白。
      綜上所述，互核以被告、證人楊天賜、楊陳錦等3人之
        供述及語氣，並衡之被告雖於警局初訊、複訊時自白及
        證人楊天賜於警局時指證被告犯行，但於數小時後，2
        人於地檢署內勤檢察官隔離訊問時，即立刻雙雙翻異前
        詞等情，實難認被告於警局初訊之自白係出於任意性，
        依法不得採為判斷事實之根據。
    (二)證人楊天賜雖曾92年5月9日於警局初詢時，曾指證曾看過
      被告攜帶扣案之槍、彈云云（見偵查卷第27頁背面），惟
      於92年5月10日地檢署內勤檢察官訊問、92年8月12日中山
      分局警員再複訊、及其後之原審審理時，則均否認前開槍
      、彈屬被告所有，並稱係警察要伊這麼說的等語。經核以
      ：
      按被告以外之人於檢察事務官、司法警察官或司法警察
        調查中所為之陳述，與審判中不符時，其先前之陳述具
        有較可信之特別情況，且為證明犯罪事實存否所必要者
        ，得為證據，刑事訴訟法第159條之2亦定有明文。
      證人楊天賜上開於警局初訊時之供述，為被告以外之人
        於審判外之言詞陳述，依刑事訴訟法第159條第1項之規
        定，原則上不具證據能力，惟是否符合上開刑事訴訟法
        第159條之2例外地具有證據能力之規定？按依上開規定
        ，被告以外之人於審判外之陳述例外地具有證據能力之
        要件為：被告以外之人於檢察事務官、司法警察官或
        司法警察調查中所為之陳述；該陳述與審判中之陳述
        不符；該陳述具有較可信之特別情況；該陳述須為
        證明犯罪事實存否所必要。觀諸證人楊天賜上開於警局
        初訊時之供述，符合上開、之要件，且依其供述之
        內容，為證明本件犯罪事實存否所必要，亦符合上開
        之要件。因而，證人楊天賜於警初訊時之供述是否得例
        外地作為證據使用，其關鍵在於是否具有較可信之特
        別情況。而所謂的「較可信之特別情況」係指先前陳述
        之背景具有特別情況，而使其較審判中之陳述為可信時
        ，即例外地賦予證據能力。至於是否先前陳述之背景具
        有特別情況，則需斟酌個案不同之情形具體認定之，即
        依據陳述人於警局初訊及法院審理所為陳述時之「外部
        情況」（即依據陳述人之觀察、記憶、表達是否正確，
        及陳述人有無虛偽陳述之動機等）而加以綜合決定陳述
        人於局警初訊或法院審理所為陳述何者較具有可信性決
        定之。
      從而，經審酌證人楊天賜於警局初訊之證述，內容極為
        簡要，透過該等筆錄內容所呈顯之表達亦均非明晰；與
        前開槍、彈係於證人之家中所查獲，證人恐負刑責，而
        為配合員警之陳述，且若證人於警訊中陳述屬實，其於
        92年5月10日地檢署內勤檢察官訊問時，相隔僅有數小
        時，衡情應無立即翻異前詞之理，再而本件亦無任何證
　　　　據證明楊天賜在警初訊後有遭受被告託之以情或經權衡
　　　　利害得失後而為迴護被告之特別情事，是本院認證人楊
　　　　天賜於警局初訊時之供述因不具有「較可信之特別情況
　　　　」，而與刑事訴訟法第159條之2所示要件不符，尚不得
　　　  例外地作為證據使用。
    (三)扣案之改造槍、彈雖經送請內政部警政署刑事警察局鑑定
      結果，認均具有殺傷力，有該局92年7月21日刑鑑字第092
      0090299號槍彈鑑定書1份在卷可稽（見核退卷第22頁至第
      28頁），惟此僅能證明上開改造槍、彈為槍砲彈藥刀械管
      制條例所管制之物品，尚無法證明確屬被告所持有。
    (四)又扣案之改造手槍經本院送請刑事警察局比對其上之指紋
      與被告之指紋是否相同，經該局以氰丙稀酸酯法、指紋特
      徵點比對法鑑驗結果，未發現有可資比對指紋，有該局94
      年4月8日刑紋字第0940051914號鑑驗書1份在卷可按（見
      本院卷第34頁），故被告是否確曾持有前開扣案之改造手
      槍、子彈，即有可疑。
    (五)再而，前開槍、彈遭查獲之地點，為證人楊天賜之住處，
      被告並未居住於該處，且當日尚有其他之男女在該處進出
      ，為被告及證人楊天賜所一致供稱；另關於當日扣得槍、
      彈之情形，證人王石文證稱：我們看到門旁邊距離他（即
      被告）1公尺遠的地方，有大的包包及小的包包，我們就
      問說大包包是誰的，他說大包包是他的，小包包他不知道
      ，我們就把2個包包放在茶几上，但是我們拿的時候感覺
      小包包很重，後來就把小包包打開，後來就發現小包包有
      1把槍．．．，他的前方是茶几，右前方是矮櫃，包包就
      放在矮櫃那邊．．．，大包包就是甲○○的信件，小包包
      就只有放槍及子彈等語（見原審卷第1宗第200頁至第201
      頁、第203頁），而證人陳南嘉亦證稱：．．．大包包裡
      面都是甲○○的東西，因為裡面有存摺之類的東西，小包
      包打開就是1把槍．．．，甲○○說大包包是他的，小包
      包他不知道．．．，大包包與小包包距離被告約2公尺左
      右等語，並有其提出之搜索現場圖1份附卷可參（見原審
      卷第1宗第207頁、第212頁）。由證人陳南嘉提出之搜索
      現場圖觀之，查獲當時被告係坐於該房間中間沙發椅之左
      側位置，於被告前方有1長沙發桌，再前方則有電視櫃，
      而扣案之槍、彈係於該房間右側之下層置物櫃發現，而該
      處位置與電視櫃之位置約為平行，足見該槍、彈與被告已
      有1段距離。另揆諸前開2位證人所述之情節，該處既有大
      包包與小包包，而大包包係裝置被告之信件、存摺等物品
      ，足見被告所辯：伊當日有帶1個大包包前往該處屬實。
      按持有槍、彈為犯罪行為，且警方亦嚴加查緝，此為眾所
      週知之事實，故行為人無不盡量設法將該等槍、彈藏匿妥
      適，以免遭警方查得，因而，若查獲槍、彈之小包包確屬
      被告所有，依常情，其應是藏諸於所攜帶之大包包中，較
      不易為人發現，惟前開大包包與小包包係分開放置，故被
      告所辯：被查獲的小包包不是伊的，亦與常情無違。
    (六)綜上所述，因被告於警詢中之自白，不得採為判斷事實之
      根據，而證人楊天賜於警局初詢中不利於被告之陳述，與
      刑事訴訟法第159條之2所示要件不符，尚不得例外地作為
      證據使用，而扣案之改造手槍經刑事警察局鑑驗結果，未
      發現有可資比對之指紋，再現場查獲之出入份子混雜，且
      查獲槍、彈時被告與該等槍、彈之距離，當時被告本身帶
      有大包包，而扣案之槍、彈係放置於小包包，與被告所攜
      帶之大包包係分開放置等情，足認被告辯稱：查獲之改造
      槍彈非其持有等語，尚堪採信。
六、原審調查結果，認不能證明被告犯罪，而為無罪之諭知，經
    核並無違誤。公訴人上訴以被告於警詢中之自白具任意性、
    證人楊天賜、楊陳錦於原審審理中所言係迴護被告之詞，認
    被告有持有具殺傷力之改造手槍及子彈之犯行，指摘原審判
    決不當，為無理由，應予駁回。
據上論斷，應依刑事訴訟法第368條，判決如主文。
本案經檢察官邱美育到庭執行職務。
中　　華　　民　　國　　94　　年　　6　　月　　21　　日
　　　　　　　　　刑事第十一庭審判長法  官  陳祐輔
                                    法  官  陳國文
                                    法  官  邱瑞祥
上正本證明與原本無異。
如不服本判決，應於收受送達後十日內向本院提出上訴書狀，其
未敘述上訴之理由者並得於提起上訴後十日內向本院補提理由書
（均須按他造當事人之人數附繕本）。
                                    書記官  吳金來
中　　華　　民　　國　　94　　年　　6　　月　　21　　日
